【裁判字號】    93,婚,576
【裁判日期】    951031
【裁判案由】    離婚
【裁判全文】
臺灣屏東地方法院民事判決               93年度婚字第576號
原      告  甲○○
訴訟代理人  王國論律師
            康進益律師
被      告  乙○○
上列當事人間請求離婚事件，本院於民國95年10月24日言詞辯論
終結，判決如下：
    主  文
准原告與被告離婚。
訴訟費用由被告負擔。
    事實及理由
一、被告經合法通知，未於言詞辯論期日到場，核無民事訴訟法
    第386 條各款所列情形，爰依原告之聲請，由其一造辯論而
    為判決。
二、原告主張：被告係大陸地區人民，兩造於民國92年2 月間在
    大陸海南省公證結婚，被告於同年7 月間來台與原告及家人
    同住在屏東縣萬丹鄉○○路○段198 號。惟兩造同居期間，
    或因理念不合，政治立場不同，與原告父親大吵；或因家務
    事分擔，產生婆媳問題，使原告倍感無奈。被告於同年9 月
    間懷有身孕，脾氣更為暴躁，因上開瑣事，夫妻間已形同水
    火。同年10月間，正值被告入台許可證屆期，為緩和上揭不
    愉快情緒，原告提議被告先暫回大陸娘家等候辦理入台手續
    ，並利用此期間彼此調適一番，被告欣然同意。原告亦負責
    全程交通費用，另交付被告新台幣（下同）30,000元，俾其
    返回大陸期間生活無虞。被告於92年10月16日搭機返回大陸
    ，原告於飛機起飛後立即以電話通知岳母，至被告抵達家中
    ，原告並以電話囑其好好修養，未料換來被告一陣破口大罵
    ，表示嚴拒再回台，此後數次去電，皆係如此。相隔一星期
    後，原告再次去電，被告竟要求離婚。而查被告返回大陸前
    ，已將其所有貴重物品、身分證明文件、結婚戒指、對錶等
    一併帶走，且其至大陸後竟率意墮胎。原告為使被告入境台
    灣，已代為申請入境許可證3 次，然被告仍拒不返台與原告
    同居，迄今已2 年餘，夫妻感情淡薄，無法繼續經營婚姻生
    活，而無回復之可能，兩造婚姻有重大事由難以維持，且係
    可歸責於被告。為此依民法第1052條第2 項規定，請求判決
    離婚，並聲明：如主文第1 項所示。
二、被告則未於言詞辯論期日到場，惟據其前提出之書狀答辯略
    以：兩造係自由戀愛結婚，彼此已建立深厚感情。婚後被告
    於92年7 月間隨原告至台灣定居。不久被告即懷孕，然受到
    原告家人歧視，原告家人之生活習慣及偏見經常影響甚至干
    涉兩造夫妻生活。被告雖委曲求全，仍經常受到原告家人莫
    名責怪。原告在被告懷有2 個月身孕下，未經被告同意，不
    顧被告及胎兒安全，擅自為被告購買返回機票，被告為配合
    原告家人之意願而返回大陸。然被告係被迫返回大陸，交通
    費用均由被告自行負責，未收受原告分文金錢。原告於被告
    返回大陸後，從未來電問候，被告不知原告已為其辦理入台
    許可證，亦從未收到。被告因旅途勞累且受原告家人所氣而
    流產，並非惡意墮胎。兩造婚姻並未產生破裂，兩造亦未喪
    失夫妻感情。原告之所以提起離婚訴訟，係受其家人逼迫，
    問題出在原告之父母，兩造彼此相處並無困難等語，資為抗
    辯，並聲明：原告之訴駁回。
三、原告主張被告係大陸地區人民，兩造於92年2 月間在大陸海
    南省結婚，被告於同年7 月間來台與原告及家人同住在屏東
    縣萬丹鄉○○路○段198 號等情，業據提出戶籍謄本、結婚
    公證書、財團法人海峽交流基金會驗證書各1 份為證，並為
    被告所不爭執，堪信為真實。惟原告主張於兩造同居期間，
    被告屢次與原告之父母爭吵；懷孕後，脾氣更為暴躁，夫妻
    間形同水火；嗣因被告入台許可證屆期，被告同意先返回大
    陸娘家，彼此調適，詎被告返回大陸後，竟大罵原告，並嚴
    拒返台，至今分居已2 年餘，兩造之婚姻產生破綻，難以繼
    續維持等情，為被告所否認，並以前詞置辯，則本件爭點為
    ：系爭婚姻是否有重大事由難以維持？原告得否請求離婚？
  (一)經查，證人即原告之母親朱菊貞到庭證稱：「兩造婚前我有
    去大陸看過被告，我在那裡住一個禮拜，我覺得她脾氣不太
    好，後來因為原告說他喜歡她，所以我尊重原告的意思，他
    們也結婚了。．．．被告來臺灣以後是跟原告及我們夫妻住
    在一起，我看被告沒有工作無聊，我就跟她說作一點家事，
    她答應說中午要幫我煮飯，但常常到11點還沒有煮，後來我
    就自己煮，請他們過來吃飯，等到12點半，她還不來吃飯，
    我念她幾句，她就不高興。我跟原告講，原告因為這樣跟被
    告爭吵。被告跟我先生之間因為911 事件，我先生認為雙方
    應該各讓一步，就不會發生恐怖攻擊，但是被告認為恐怖攻
    擊是正義的表現，因為這樣，她跟我先生吵起來。原告認為
    娶妻是要一起孝順父母，可是被告卻經常跟我們吵架，原告
    處在中間就不好作人。我這個媳婦脾氣不太好，她來臺灣一
    個月後，有跟原告要求自己煮飯，他們夫妻常因為被告跟我
    和我先生頂嘴而吵架，而且被告在家不做家事，都在上網。
    被告回大陸是因為居留的時間到了，她必須要回去，不是我
    們逼她回去，她當時也是很高興的回去，到一、兩個月前我
    幫她整理房間的時候，才發現她把貴重的東西都帶走了。被
    告回大陸的時候，我問她說要不要拿五萬、十萬回家，她說
    只要三萬就夠了，所以我們有給她美金折合台幣約三萬元的
    現金，交給她讓她帶回去。當時她有身孕一個月，但是沒有
    辦法一定要先出境，我還叫她要早一點回來，她回去以後，
    原告還有打電話，而且還算她到達的時間打，有聯絡上被告
    本人，結果被告她說她不要再回來臺灣。我想可能是在被告
    離開臺灣的時候跟原告有爭執，當時被告跟我們夫妻沒有爭
    執，是跟我兒子之間的問題。原告有幫她辦入台證件，辦了
    兩次還是三次，但是被告都沒有過來。．．．而且因為被告
    已經把身分證帶走，所以我們去警察局影印她的身分證件才
    能夠幫她辦入台手續。我們夫妻並沒有逼她回大陸，也沒有
    虐待她，我們沒有女兒，把她當女兒疼愛。兩造自從94年以
    後就沒有在聯絡。」等語（見本院卷第194- 196頁）。證人
    即原告之弟李國裕亦到庭證稱：「結婚後被告有來臺灣跟原
    告一起住在屏東縣萬丹鄉○○路○段198 號，我有跟他們住
    在一起，兩造結婚後就不斷爭吵。被告跟父母親吵架，跟我
    爸爸會因為911 及政治問題吵架，被告認為毛澤東比較好，
    跟我媽媽也會吵，例如他們剛結婚不久，被告就炒苦瓜，我
    媽媽認為不妥，因為吃苦瓜有吃苦的意思，就不希望被告煮
    ，但是被告堅持要煮，兩個人發生爭執。被告於92年9 月，
    大約來我家住兩三個月的時候就懷孕，懷孕以後經常跟原告
    吵架。．．．大概都是生活上的小問題。」等語（見本院卷
    第88-89 頁）。上開證人與兩造共同生活，對於兩造間相處
    情形最為瞭解，而證人朱菊貞雖於兩造婚前埋怨被告脾氣不
    佳，然於兩造在大陸結婚後，亦轉而接納被告為媳婦，並以
    保證人身份，為被告辦理第一次入境台灣之手續，此有大陸
    地區人民進入台灣地區保證書在卷足憑（見本院卷第181 頁
    ），而其於本院證述時，語氣平和，對被告無嫌惡之意，對
    被告之描述亦屬客觀中立，難認有偏頗或虛構之虞，且與另
    一證人李國裕所言互核相符，足堪採信。堪認被告來台後，
    與原告及原告家人共同生活，然於共同生活期間發生許多爭
    執，致使兩造感情基礎漸生動搖，由於被告之居留期限屆至
    ，兩造乃合意由被告先行返回大陸，藉此機會讓彼此氣氛緩
    和。被告辯稱其來台受到原告家人歧視與莫名責怪，並被原
    告家人逼迫返回大陸，身無分文，兩造感情仍然深厚，僅係
    受到原告家人干涉云云，尚難採信。
  (二)又被告以探親事由申請入境，於92年7 月30日入境台灣後，
    依法停留期限為3 個月，被告嗣於92年10月16日出境返回大
    陸，原告並於92年11月間、93年3 月間二次為被告辦理入境
    台灣之手續且郵寄與被告，使被告得以入境，然被告均未入
    境等情，有內政部警政署入出境管理局93年10月12日境信彤
    字第0931111899 0號函附被告入出國日期證明書、同局95年
    6 月5 日境信彤字第09510711780 號函附之大陸地區人民進
    入台灣地區旅行證申請書2 張（92年11月11日照准發證、93
    年3 月8 日照准發證各1 張）、保證書2 份，並有原告提出
    之航空掛號函件執據2 張（郵戳分別為92年11月25日、93年
    3 月13日各1 張），復據上開證人證述無誤，是原告於被告
    返回大陸後，為被告代為申請入境2 次，然被告均置之不理
    ，未再入境台灣與原告共同生活，足見被告返回大陸後，無
    意再回台灣與原告履行同居義務。被告雖辯稱其在大陸無工
    作，無生活來源，致無法返回台灣云云，惟查，原告於被告
    返回大陸前，業已為其準備回台機票及30,000元生活費，此
    據上開證人朱菊貞證述明確，且被告至94年6 月前仍在海南
    金凱旋律師事務所工作，此有其大陸地區人民進入台灣地區
    旅行證申請書（本院卷第186 頁）、被告由該事務所寄送答
    辯狀及法律意見書之快遞單據2 件在卷可考，是應認被告有
    足夠之金錢回台與原告共同生活，然卻不為之，是其上開所
    辯，尚難憑信。
  (三)按夫妻之一方，有民法第1052條第1 項以外之重大事由，難
    以維持婚姻者，夫妻之一方得請求離婚，民法第1052條第2
    項前段定有明文。故夫妻一方雖不完全具備同條第1 項所列
    各款之要件，祇須按其事由情節，在客觀上確屬難以維持婚
    姻生活者，亦得請求裁判離婚。而婚姻係以雙方共同生活、
    相互扶持為目的，並以深摯情感為基礎，如夫妻雙方婚姻生
    活之感情基礎業已破裂，且客觀上亦難以期待其回復者，即
    可認有難以維持婚姻之重大事由，而無強求其繼續維持婚姻
    關係之必要。至是否為難以維持婚姻之重大事由，應以婚姻
    是否已生破綻而無回復之希望為判斷依據，亦即是否已達於
    任何人倘處於同一境況，均將喪失維持婚姻意願之程度而定
    。本件被告為大陸地區人民，來台與原告共同生活之3 個月
    期間，與原告及其家人迭次發生衝突，兩造為此爭吵不斷，
    於被告返回大陸後，兩造漸漸減少聯絡，分居3 年期間，除
    最初有電話通訊外，最近2 年甚且完全無聯絡等情，既然屬
    實，則兩造原本已脆弱之感情基礎產生破綻，婚姻關係應有
    之互相扶持及深摯情感已喪失，客觀上亦難以期待有回復之
    可能。又被告雖於答辯狀表示不願離婚，然其逃避面對兩造
    婚姻中之困難與問題，多次拒絕返台與原告共同生活，且藉
    詞無其旅費、生活費等無法返回台灣云云，難認其對於原告
    仍有誠摯之情感，則系爭婚姻實無幸福可期，任何人處於同
    一情況下，均將喪失維持婚姻之意願，故原告主張系爭婚姻
    有難以維持之重大事由，應屬可採。
  (四)依民法第1052條第2 項但書規定，重大事由應由夫妻之一方
    負責者，僅他方得請求離婚。故無責之一方得請求離婚，固
    無疑義，至若夫妻雙方均為有責時，則應衡量比較雙方之有
    責程度，而許責任較輕之一方向應負主要責任之他方請求離
    婚，如雙方之有責程度相同時，則雙方均得請求離婚，始符
    公平。本件上開重大事由之發生及存在，究其緣由觀之，係
    兩造面對婚姻中之衝突時，未能尋求妥適之解決方式，互相
    包容及體諒，而被告原得於返回大陸做短暫停留後，返回台
    灣與原告共營夫妻生活，卻拒不為之，執意留在大陸，造成
    兩造分居狀況持續，終至彼此感情破裂，則被告顯須負較重
    及主要之責任，故原告訴請離婚，即屬有據。
四、綜上所述，原告主張兩造有難以維持婚姻之重大事由，且應
    由被告負較重責任，堪予採信。從而，原告依民法第1052條
    第2項規定，請求判決離婚，為有理由，應予准許。
五、本件事證已臻明確，兩造其餘攻擊防禦方法及舉證，經核於
    判決結果不生影響，爰不予論述，併此敘明。
六、據上論結，原告之訴為有理由，依民事訴訟法第385 條第1
    項前段、第78條，判決如主文。
中    華    民    國    95    年    10    月    31    日
                        家事庭法  官  楊中琪
以上正本係照原本作成。
如對本判決上訴，須於判決送達後20日內向本院提出上訴狀並表
明上訴理由，如於宣示後送達前提出上訴者須於送達後10日內補
提上訴理由書（須附繕本）。
中    華    民    國    95    年    10    月    31    日
                              書記官  鄭美雀


司法院資訊處製作；財團法人民間司法改革基金會備份。
